臺灣士林地方法院民事判決　　　　　　　　96年度訴字第99號
原　　　告　乙○○
訴訟代理人　蔡文玲律師
被　　　告　甲○○
訴訟代理人　洪錫欽律師
複代理人　　黃小舫律師
　　　　　　丙○○律師
上列當事人間債務人異議之訴事件，本院於民國96年10月2 日言
詞辯論終結，判決如下：
    主  文
本院九十三年度執字第六０二二號拍賣抵押物事件之強制執行程
序應予撤銷。
訴訟費用新臺幣伍萬零伍佰元由被告負擔。
    事  實  及  理  由
一、原告起訴主張：按執行名義成立後，如有消滅或妨礙債權人
    請求之事由發生，債務人得於強制執行程序終結前，向執行
    法院對債權人提起異議之訴。如以裁判為執行名義時，其為
    異議原因之事實發生在前訴訟言詞辯論終結後者，亦得主張
    之。執行名義無確定判決同一效力者，於執行名義成立前，
    如有債權不成立或消滅或妨礙債權人請求之事由發生，債務
    人亦得於強制執行程序終結前提起異議之訴，強制執行法第
    14條定有明文。經查，坐落臺北市○○區○○段3 小段42、
    43地號土地暨其上建號為臺北市○○區○○段3 小段第3072
    6 建號、門牌號碼為臺北市○○區○○街60巷3 號之建物（
    下稱為系爭不動產），為兩造所共有，應有部分各1/2 。被
    告係執本院90年度拍字第1525號拍賣抵押物裁定（下稱為系
    爭拍賣抵押物裁定），向本院民事執行處聲請對原告所有系
    爭不動產應有部分1/2 為拍賣，並分案由本院93年度執字第
    6022號事件執行中。惟兩造曾於民國84年間，在另案檢察官
    偵查庭當庭簽立切結書達成和解，被告承諾將其所有系爭不
    動產應有部分1/2 之權利移轉予兩造之子女三人，原告則於
    被告履行上開承諾後，始須無條件償還以系爭不動產設定抵
    押擔保之債務本息。然被告迄今未履行上開先行義務，原告
    自毋須返還上開抵押借款，並得依民法第264 條之規定為同
    時履行抗辯而拒絕給付。被告雖抗辯：兩造之子女已拒絕受
    贈伊所有系爭不動產應有部分1/2 ，應視為原告清償抵押債
    權之期限已然屆至，而得聲請拍賣抵押物並為執行云云。惟
    兩造之子女實均同意受贈，僅因被告以需繳付贈與稅及斷絕
    父子之關係之不正手段，阻止子女接受贈與。依民法第101
    條之規定，仍應視為兩造之子女同意接受贈與。況被告於兩
    造成立和解之切結書所承諾者，乃其應履行之義務，而非不
    確定之事實。從而，原告所有系爭不動產應有部分1/2 所設
    定抵押擔保債權之清償期因條件尚未成就而未屆至，被告自
    不得行使抵押權並聲請執行拍賣抵押物。是本院93年度執字
    第6022號強制執行事件即不應執行等語；並聲明：本院93年
    度執字第6022號強制執行程序應予撤銷。
二、被告則以：原告於84年間所簽立之切結書內容固承認對於向
    訴外人林秀枝借用新臺幣（下同）1000萬元及向訴外人林正
    茂借款500 萬元之本金及利息有償還之義務，並同意於被告
    依84年1 月11日所立之切結書履行後立籌款償還。惟此乃原
    告單方且片面之意思傳達，其對象可能為被告或兩造之子女
    ；被告並不因該意思表示而受拘束。至於被告所為切結書之
    內容不僅無免除原告債務或同意緩期清償之文字，且承諾將
    所有系爭不動產應有部分1/2 過戶予兩造子女江海瑞、江海
    翠及江海華之意思表示對象並非原告，而係兩造之子女。是
    兩造於各別書立之切結書所為意思表示，均為單方之意思表
    示，且非互為表示，並無意思表示合致之情形發生。原告自
    無從依據切結書中片面簡單記載，認兩造已達成和解而有消
    滅或妨礙債權人請求事由之發生。況民法所謂條件，係當事
    人以將來客觀上不確定事實之成就或不成就，決定法律行為
    效力發生之一種附款。苟當事人非以法律行為效力之發生繫
    於將來不確定之事實，而僅以其履行繫於不確定之事實之到
    來者，則非條件，應解釋為於其事實之到來時，為權利行使
    期限之屆至，在此情形，若該事實之到來確定不發生，應認
    其期限已屆至，最高法院95年度台上字第2750號民事判決著
    有見解。是縱認兩造所簽立切結書乃就系爭不動產及給付款
    項等紛爭達成之和解，依該切結書之文意，乃以被告將所有
    系爭不動產應有部分1/2 移轉予兩造子女，作為原告清償被
    告1500萬元確定債務之履行期限。惟因兩造之子女已分別書
    立聲明書，表示拒絕被告之贈與，應可確認被告所有系爭不
    動產應有部分1/2 贈與移轉兩造子女之事實已確定不發生。
    依上揭最高法院見解，原告清償債務之期限已然屆至，而無
    消滅或妨礙被告請求之事實發生。被告自得執系爭拍賣抵押
    物裁定對原告所有系爭不動產應有部分1/2 聲請強制執行。
    從而，原告之請求並無理由等語，資為抗辯；並聲明：原告
    之訴駁回。
三、經查，系爭不動產乃兩造所共有，應有部分各1/2 ；原告並
    以所有系爭不動產應有部分1/2 設定抵押權以擔保其於79年
    3 月2 日向訴外人張裕能所借用之500 萬元（下稱為系爭抵
    押債權）。嗣該抵押權及所擔保系爭抵押債權已輾轉由訴外
    人林正茂、被告之母江淑資受讓取得，江淑資並以系爭抵押
    債權屆期未獲清償為由，聲請取得系爭拍賣抵押物裁定。被
    告則於江淑資死亡後，持系爭拍賣抵押物裁定，聲請對原告
    所有系爭不動產應有部分1/2 為強制執行，並由本院93年度
    執字第6022號事件強制執行中。另兩造曾於84年1 月11日各
    自書立內容為：「本人（即被告）願將台北市○○區○○街
    60 巷3號房屋及其基地即台北市○○區○○段3 小段42地號
    及同小段43地號土地二筆本人所有應有部分貳分之壹之共有
    權過戶給三個子女即江海瑞、江海翠、江海華各得陸分之壹
    。... 立切結書人甲○○」、「本人（即原告）願負責償還
    向林秀枝借用之新台幣壹仟萬元及向林正茂借用之新台幣伍
    佰萬元之本金及利息於甲○○按其於84年1 月11日所立之切
    結書履行後立即籌款償還。又台北市○○區○○街60巷3 號
    房屋，除本人及子女居住外，本人同意由甲○○之母親江淑
    資居住至其百年之後，絕無異議。立切結書人乙○○」之切
    結書（下稱為系爭切結書）等情，已為兩造所不爭執（見本
    院96年10月2 日言詞辯論筆錄）；並有切結書影本2 紙在卷
    可證；復經調取本院93年度執字第6022號執行卷證查閱無誤
    ，應與事實相符。且本件經於96年10月2 日言詞辯論期日協
    商兩造確認爭點為：
    1.系爭切結書之效力為何？兩造是否因各自簽立之切結書成
      立和解契約？如是，其和解契約之效力及內容如何？
    2.兩造子女出具聲明書（卷附被證一、二、三）之效力如何
      ？
    3.如兩造確已就原告清償系爭抵押債權之條件或期限成立和
      解契約，原告以系爭抵押債權未屆清償期而為聲請撤銷本
      院93年度執字第6022號強制執行程序，有無理由？
    以下茲論述之。
  (一)原告主張：兩造已依系爭切結書成立和解，被告並同意於其
    履行將所有系爭不動產應有部分1/2 移轉過戶予兩造子女後
    ，原告始需清償系爭抵押債權等語，固為被告所否認，並抗
    辯：兩造於系爭切結書之意思表示並非相互為之，故未成立
    和解云云。然查，系爭切結書係兩造於臺灣士林地方法院檢
    察署83年度偵續字第100 號案件之偵查庭中，經檢察官勸喻
    和解後當庭簽立乙節，已為證人即於該案件偵查中在場並擔
    任被告林秀枝選任辯護人之律師吳誠修到庭結證屬實（見本
    院96年7 月27日言詞辯論筆錄）；其並證稱：伊記得他們有
    和解，切結書上面所記載的內容應該是當時的和解內容，切
    結書是由兩造當場簽，當時檢察官要他們各自寫各自的，所
    以寫成切結書，乙○○原本要求房屋要過戶給她本人，但甲
    ○○不同意，所以才說好要過戶給三個兒女，過戶給兒女後
    乙○○才要還錢，當時甲○○還提出要給他母親住到百年之
    後的條件，乙○○就同意了等語（見前開言詞辯論筆錄）。
    足認系爭切結書雖由兩造各別切結同意，然實係以切結書之
    方式互為意思表示以達成和解，且其和解之內容，應包括被
    告應將其所有系爭不動產應有部分1/2 移轉過戶予兩造子女
    ，原告則於被告履行上開義務後，始需清償系爭抵押債權之
    合意，洵無疑義。按稱和解者，謂當事人約定，互相讓步，
    以終止爭執或防止爭執發生之契約，民法第736 條定有明文
    。查兩造既已成立上開和解契約，被告復已輾轉取得系爭抵
    押債權，俱如前述。則原告主張：於被告尚未將其所有系爭
    不動產應有部分1/2 移轉過戶予兩造子女前，被告應不得請
    求被告清償系爭抵押債權，更未能據以行使抵押權並拍賣抵
    押物等語，自非無據。
  (二)次按，民法所謂條件，係當事人以將來客觀上不確定事實之
    成就或不成就，決定法律行為效力之發生或消滅之一種附款
    ，倘當事人非以之決定法律行為效力之發生或消滅，僅以之
    為既存債務履行之期限者，則屬清償期之約定。經查，本件
    原告於兩造切結和解時承諾願負責償還之系爭抵押債務，既
    係於切結書簽立前既存之借款債務，原告本應負清償之責；
    則依兩造成立和解所據系爭切結書之上揭文句語意，並參諸
    上開說明，足認兩造和解之真意，係以被告就其所有系爭不
    動產應有部分1/2 過戶之履行，作為原告對既存借款債務清
    償期之約定無疑。且原告主張：被告於切結書上承諾履行者
    ，乃民法上之停止條件，原告並得以被告未履行其切結義務
    而為同時履行抗辯以拒絕清償系爭抵押債權云云，應無足採
    取。
  (三)然查，被告迄未履行將其所有系爭不動產應有部分1/2 過戶
    予兩造子女三人之情，已為兩造所不爭執。則原告主張：依
    兩造所成立和解契約，原告清償系爭抵押債權之期限尚未屆
    至等語，洵非無稽。被告雖抗辯：兩造子女三人均已聲明拒
    絕接受該不動產之贈與，足認原告清償系爭抵押債權之期限
    所繫之不確定之事實已確定不發生，其期限應已屆至云云，
    並提出經駐比利時台北代表處驗證、載明「... ，鑑於贈與
    稅過高等因素，本人明確表達拒絕接受贈與，因此，並無辦
    理過戶手續事宜之必要」之內容、而由兩造子女江海瑞、江
    海華及江海翠以聲明人身分各自簽署之聲明書三紙為證。惟
    按，贈與係指因當事人一方以自己之財產為無償給與於他方
    之意思表示，經他方允受而生效力之契約，民法第406 條規
    定甚明，是以必須當事人一方有以財產為無償給與他方之要
    約，經他方承諾者，始足當之。經查，被告固於系爭切結書
    上切結願將其所有系爭不動產應有部分1/2 過戶予兩造子女
    三人，惟該切結書係對原告為意思表示並成立和解，已如前
    述；是如被告欲履行該和解契約，自應另向兩造子女為贈與
    之意思表示，並由該子女三人為允受之意思表示，或由被告
    逕將其所有系爭不動產應有部分1/2 過戶予兩造子女。然被
    告並未舉證證明已對兩造子女為贈與或無條件移轉系爭不動
    產之意思表示。且卷附由原告所提出93年6 月30日以被告為
    寄件者、收件者江海華、副知江海瑞、江海翠之信函（卷附
    證六）固載有：「我確欲將自己在北投財產持分權僅贈與你
    們三位子女而已」，惟竟續稱「惟我並沒錢繳交贈與稅，倘
    若你要該產業持分，你就得繳稅，我未答應繳納該稅。倘若
    你真的要向法院提訴此事，我相信在此情形下，我們父子關
    係應該終止」等語。此衡諸贈與稅之納稅義務人為贈與人乙
    節，於遺產及贈與稅法第7 條第1 項規定甚明；顯見被告縱
    曾以該信函為贈與及移轉不動產之意思表示，亦附有由受贈
    人負擔繳納贈與稅之條件，即所謂附負擔之贈與。而與兩造
    切結和解所約定應單純由被告履行將所有系爭不動產應有部
    分1/2 過戶之義務，顯有未合。再參酌由兩造子女所出具上
    開聲明書所載：「... ，鑑於贈與稅過高等因素，本人明確
    表達拒絕接受贈與，因此，並無辦理過戶手續事宜之必要」
    等語；益徵兩造子女所聲明拒絕者，乃係以由受贈人繳付贈
    與稅為負擔之贈與及不動產過戶行為，尚難認渠等對被告所
    有系爭不動產應有部分1/2 之單純贈與及移轉過戶亦拒絕之
    。從而，被告執兩造子女所提出聲明書，抗辯：原告所負系
    爭抵押債務之清償期所繫之不確定事實已確定不發生，其清
    償期已然屆至云云，自屬無據。
  (四)按執行名義無確定判決同一效力者，於執行名義成立前，如
    有債權不成立或消滅或妨礙債權人請求之事由發生，債務人
    亦得於強制執行程序終結前提起異議之訴，強制執行法第14
    條第2 項定有明文。又按，抵押權人於債權已屆清償期而未
    受清償者，得聲請法院拍賣抵押物，就其賣得價金而受清償
    ，民法第873 條第1 項亦有明文。故須抵押權已經依法登記
    ，且抵押債權已屆清償期而未受清償，法院始得准許拍賣抵
    押物之裁定，並據以強制執行。而如前所述，原告以其所有
    系爭不動產應有部分1/2 設定抵押權所擔保之系爭抵押債權
    既未屆清償期，依上開規定，被告自不得行使抵押權並聲請
    拍賣抵押物。則被告執系爭拍賣抵押物裁定聲請對原告所有
    系爭不動產應有部分1/2 為強制執行，於法自有未合。
四、從而，原告依強制執行法第14條第2 項之規定，請求撤銷本
    院93年度執字第6022號拍賣抵押物強制執行事件所為之強制
    執行程序，為有理由，應予准許。並依職權確定本件訴訟費
    用為5萬500元，應由被告負擔。
五、因本件事證已臻明確，兩造其餘主張、陳述及所提之證據，
    經審酌均與判決結果不生影響，爰不一一論列，附此敘明。
六、據上論結，本件原告之訴為有理由，依民事訴訟法第78條判
    決如主文。
中　　華　　民　　國　　96　　年　　11　　月　　2 　　日
                  民事第二庭  法  官  李瑜娟
以上正本證明與原本無異。
如對本判決上訴，應於判決送達後20日內向本院提出上訴狀。
中　　華　　民　　國　　96　　年　　11　　月　　7 　　日
                              書記官  李秀蘊
